---
title: "Actividad 1.1 Normalidad univariada"
author: "Mariel Álvarez Salas"
date: "2025-08-12"
output:
  word_document: default
  pdf_document: default
---

```{r}
knitr::opts_chunk$set(echo = TRUE)
library(nortest)     

```

 Sesgo y curtosis en la Normalidad y fuera de ella
 1. 
 A. Dibuja el gráfico de la distribución normal con media cero y desviación estándar 100.

```{r}
Pob_normal = dnorm(-400:400, 0, 100)
plot(-400:400, Pob_normal, type="l", main = "Distribución Normal media=0, sigma=100")

```
La curva teórica Normal(0, 100) es unimodal y simétrica.

 B. Genera 150 datos aleatorios provenientes de una distribución normal con media cero y desviación estándar 100 y dibuja el histograma de los datos generados.

```{r pressure, echo=FALSE}
x1=rnorm(100,0,100)
hist(x1, col=0, main = "Distribución empírica de Normal media=0, sigma=100", freq=FALSE)
```
 C. Calcula el sesgo y la curtosis de los datos generados:

```{r}
library(moments)
sg1 = skewness(x1)
k1 = kurtosis(x1)
```

 D. Analiza la normalidad de los datos generados:

```{r}
jarque.test(x1)
```
```{r}
qqnorm(x1, main = "QQ-Plot de datos Normales")
qqline(x1, col = "red")
```
 E. Interpreta:
Compara el gráfico de la distribución teórica (punto A) con el gráfico de la distribución empírica (punto B), ¿en qué son iguales y en qué son diferentes?

Son iguales en que ambas son unimodales y simétricas alrededor de 0; la mayor parte de la masa cae aproximadamente entre ±200, lo que cuadra con 𝜎 = 100 (≈95% en el rango [ − 196 , 196 ]). Por otro lado, son diferentes en que el histograma empírico muestra variación y en el efecto de las barras se observa más información, aparecen algunos valores más extremos y que la curva teórica no “fluctúa” porque es una densidad suave.

Relaciona la distribución empírica (punto B) con los valores de sesgo y curtosis (punto C) y el QQPlot y la prueba de normalidad (punto D):

El sesgo estimado es cercano a 0 (lo que indica simetría), y el exceso de curtosis también es pequeño (pues las colas parecidas a la Normal); por eso la forma del histograma luce muy próxima a la curva teórica. El QQ-plot es casi lineal, con ligeras desviaciones solo en las colas. La prueba de Jarque–Bera arroja p = 0.431 entonces no se rechaza la normalidad al 5%. Esto es consistente con el QQ-plot y con los momentos (sesgo ≈ 0, exceso de curtosis ≈ 0). Para esta muestra, todas las evidencias son compatibles con normalidad; las pequeñas discrepancias en extremos se explican por variación muestral y no indican una desviación sistemática.

 2. Fuera de la normalidad

 Distribuciones seleccionadas:
- Muy sesgada a la derecha: Exponencial 𝜆 = 1 / 50 λ=1/50 (media 50). 
- Ligeramente sesgada a la derecha: Gamma shape = 20 shape=20, scale = 5 scale=5 
- Sesgada a la izquierda: Weibull shape = 5 shape=5, scale = 100 scale=100 
```{r}
analiza_dist <- function(x, dens_fun = NULL, main_tag = "", teor_line = TRUE) {
  hist(x, freq=FALSE, col=0, main = paste0("Histograma: ", main_tag), xlab="x")
  lines(density(x), col="red", lwd=2)
  if (!is.null(dens_fun) && teor_line) {
    xr <- seq(min(x), max(x), length.out = 400)
    lines(xr, dens_fun(xr), col="blue", lwd=2)
    legend("topright", c("Densidad empírica","Teórica"),
           col=c("red","blue"), lwd=2, bty="n")
  }

  s <- skewness(x)
  k <- kurtosis(x)  
  
  jb <- jarque.test(x)
  qqnorm(x, main = paste0("QQ-Plot: ", main_tag)); qqline(x, col="red")
  list(skew=s, kurt_excess=k, jb=jb)
}
```

 Exponencial (muy sesgada a la derecha)
Pasos A–B–C–D

```{r}
n  <- 100
lam <- 1/50
x_exp <- rexp(n, rate = lam)
res_exp <- analiza_dist(
  x_exp,
  dens_fun = function(z) dexp(z, rate = lam),
  main_tag = "Exponencial"
)
res_exp$jb
c(Sesgo = res_exp$skew, CurtosisExceso = res_exp$kurt_excess)


```
5. interpretación: La Exponencial tiene cola derecha muy larga (sesgo positivo grande, curtosis alta). El QQ-plot se curva arriba a la derecha respecto a la normal y Jarque–Bera rechaza la normalidad.

 Gamma (ligeramente sesgada a la derecha)
A–B–C–D
```{r}
n <- 100
shape <- 20; scale <- 5
x_gam <- rgamma(n, shape = shape, scale = scale)
res_gam <- analiza_dist(
  x_gam,
  dens_fun = function(z) dgamma(z, shape = shape, scale = scale),
  main_tag = "Gamma"
)
res_gam$jb
c(Sesgo = res_gam$skew, CurtosisExceso = res_gam$kurt_excess)

```
E. Interpretación:Se percibe que la distribución Gamma con un shape grande tiene sesgo positivo pequeño. El QQ-plot aún se aparta en colas derechas y Jarque–Bera rechaza normalidad pero con p-valores menos extremos que en la distribucion Exponencial anterior.

 Weibull (sesgada a la izquierda)
A–B–C–D
```{r}
n <- 100
shape_w <- 5; scale_w <- 100
x_wei <- rweibull(n, shape = shape_w, scale = scale_w)
res_wei <- analiza_dist(
  x_wei,
  dens_fun = function(z) dweibull(z, shape = shape_w, scale = scale_w),
  main_tag = "Weibull"
)
res_wei$jb
c(Sesgo = res_wei$skew, CurtosisExceso = res_wei$kurt_excess)

```
 Interpretacion: La muestra Weibull presenta sesgo negativo leve y aunque Jarque Bera no rechaza, los momentos (sesgo<0, exceso de curtosis>0) y la forma de la densidad son compatibles con una no-normalidad.

 Probando normalidad en una base de datos
```{r}
data(cars)      
str(cars)
speed <- cars$speed
dist  <- cars$dist

```

 Prueba normalidad univariada de la velocidad y distancia hasta detenerse. 
```{r}
shapiro.test(speed)
shapiro.test(dist)
```
```{r}
ad.test(speed)
ad.test(dist)
```

```{r}
lillie.test(speed)
lillie.test(dist)

```

```{r}
jarque.test(speed)
jarque.test(dist)
```
 Elabora el QQPlot (qqnorm(datos) y qqline(datos)) para cada variable
```{r}
par(mfrow=c(1,))
qqnorm(speed, main="QQ-Plot speed"); qqline(speed, col="red")
qqnorm(dist,  main="QQ-Plot dist");  qqline(dist,  col="red")
par(mfrow=c(1,1))

```
 La variable Speed se observa de estar cera a la linea normal, miesntras muchos puntos de la variable Dist se muestran dispersos el lo alto.
 
 Calcula el coeficiente de sesgo y el coeficiente de curtosis (sugerencia: usar la librería e1071, usar: skeness y kurtosis) para cada variable.

 Calcula y compara las medidas de media, mediana y rango medio para cada variable.

```{r}
sk_sp  <- e1071::skewness(speed, type = 2)
ku_sp  <- e1071::kurtosis(speed, type = 2)    
sk_ds  <- e1071::skewness(dist, type = 2)
ku_ds  <- e1071::kurtosis(dist, type = 2)

mr_sp <- (min(speed)+max(speed))/2  
mr_ds <- (min(dist)+max(dist))/2

list(
  speed = c(Sesgo=sk_sp, Curtosis=ku_sp, Media=mean(speed),
            Mediana=median(speed), RangoMedio=mr_sp),
  dist  = c(Sesgo=sk_ds, Curtosis=ku_ds, Media=mean(dist),
            Mediana=median(dist), RangoMedio=mr_ds)
)

```
 Ealbora el diagrama de box plot para cada variable.
```{r}
par(mfrow=c(1,2))
boxplot(speed, main="Boxplot speed")
boxplot(dist,  main="Boxplot dist")
par(mfrow=c(1,1))
```
Al ver los boxplots hacen mas sentido la distribución. Speed se muestra consistente y centrada, mientras qeu dist se muestra sezgada a la derecha y con un outlier.

Realiza el histograma y su distribución teórica de probabilidad 

```{r}
hist(speed, freq=FALSE, main="speed", col=0, xlab="speed")
lines(density(speed), col="red", lwd=2)
curve(dnorm(x, mean=mean(speed), sd=sd(speed)),
      from=min(speed), to=max(speed), add=TRUE, col="blue", lwd=2)

hist(dist, freq=FALSE, main="dist", col=0, xlab="dist")
lines(density(dist), col="red", lwd=2)
curve(dnorm(x, mean=mean(dist), sd=sd(dist)),
      from=min(dist), to=max(dist), add=TRUE, col="blue", lwd=2)

par(mfrow=c(1,1))

```
 # Conclusion final
En la sección 1 (normal simulada) todo es consistente con normalidad: Jarque–Bera no rechaza y el QQ-plot es prácticamente lineal. En la sección 2 (no normales), la Exponencial es claramente no normal, la Gamma muestra una desviación leve con sesgo positivo pequeño y la Weibull presenta un sesgo negativo ligero, con JB sin rechazo, es decir, una desviación suave. En cars, la variable speed es compatible con la normalidad por todas las pruebas y gráficos, mientras que dist muestra evidencia de no normalidad con sesgo a la derecha (Shapiro y Lilliefors rechazan, AD queda al límite y JB está cercano al umbral), por lo que conviene considerar transformaciones/ estandarizaciones.

